臺灣高等法院刑事判決
110年度上訴字第1828號
上  訴  人  
即  被  告  楊清峰



上列上訴人即被告因違反毒品危害防制條例案件，不服臺灣桃園
地方法院109年度審訴字第1668號，中華民國110年2月9日第一審
判決（起訴案號：臺灣桃園地方檢察署109年度毒偵字第3669號
），提起上訴，本院判決如下：
    主  文
上訴駁回。
    理  由
一、公訴意旨略以：上訴人即被告甲○○（下稱被告）基於施用第
    一級及第二級毒品之犯意，於民國109年3月19日晚間8時許
    ，在桃園市○○區○○路0段000號之住處，以燒烤玻璃球吸食煙
    霧之方式，混合施用第一級毒品海洛因及第二級毒品甲基安
    非他命1次。嗣因其為毒品列管人口，經警向臺灣桃園地方
    檢察署檢察官聲請核發強制採驗尿液許可書，並於109年3月
    20日凌晨3時20分許對其採集尿液送驗，結果呈鴉片類及安
    非他命類陽性反應，因認被告涉犯毒品危害防制條例第10條
    第1項之施用第一級毒品及同條例第2項之施用第二級毒品等
    罪嫌等語。
二、原判決意旨略以：被告甲○○於102年間因施用毒品案件，經
    送觀察、勒戒後，認無繼續施用毒品之傾向，於102年11月5
    日執行完畢，由臺灣桃園地方法院檢察署（現為桃園地方檢
    察署，下稱桃園地檢署）檢察官以102年度毒偵字第4625號
    、102年度毒偵緝字第281號為不起訴處分確定。其後未再受
    任何觀察、勒戒或強制戒治之執行等情，有本院被告前案紀
    錄表及本院在監在押全國紀錄表各1份存卷可參。是被告本
    案施用第一級、第二級毒品之時間，距其最近一次經依法觀
    察勒戒執行完畢釋放後已逾3年。而被告本案係於109年7月1
    5日毒品危害防制條例修正施行前犯該條例第10條之施用毒
    品罪，揆諸毒品危害防制條例第35條之1第1款及第2款前段
    規定、最高法院刑事大法庭109年度台上大字第3826號裁定
    、最高法院109年度台上字第3826號、109年度台上字第3135
    號、第3260號判決要旨之說明，應直接適用前述修正後毒品
    危害防制條例之規定，故被告本案施用第一、二級毒品犯行
    ，既非屬距離前次觀察、勒戒或強制戒治執行完畢後3年內
    再犯之情形，且本案在繫屬時，已與修正後毒品危害防制條
    例第23條第2項所定訴追要件不符，即應依法再行觀察、勒
    戒或強制戒治程序，而非逕予起訴。故本案於繫屬時即欠缺
    起訴之訴追條件，自屬起訴程序違背規定，爰不經言詞辯論
    ，逕為不受理判決等語。
三、被告上訴意旨略以：警察在追捕被告過程中無口頭及出示證
    件或鳴笛廣播來證明身分，且警察係駕駛私人汽車，被告無
    法確認是否為警察，逮捕被告時亦未出示其警察之身份，以
    至於被告誤認是仇家前來尋仇。且警察至海山路時突用私人
    汽車衝撞被告，撞擊被告機車，以致被告高速衝撞水溝石墩
    ，本人跌落擦傷、機車受損，警方這種行為不會造成被告生
    命危險嗎？於逮捕過程中，既未符合逮捕程序，被告非現行
    犯又身無違禁品，被告在現場用電話與親屬求救，警察當下
    阻止被告求救是否合理？警察對被告動粗，用手勒住被告脖
    子導致無法呼吸、頭昏，警察更以二人架住我使我無法反抗
    ，第三人從正面向我噴辣椒水、強行拖我上車，被告始終無
    法抗拒，警方造成車禍事故未依交通事故通報，復未送被告
    就醫，警察帶被告返所後，因被告受傷不舒服，警方又言語
    恐嚇被告及先前衝撞被告所導致身心恐懼，被告始於不同意
    情形下簽署同意搜索及驗尿，上述逮捕程序違法、本人非現
    行犯、現場又查無違禁品，且又違反同意搜索下所採集之尿
    液是否能成為證據？又本件搜索逮捕被告警方為楊梅分局，
    案發地為蘆竹區，為蘆竹分局管轄範圍，跨區辦案無跨區通
    報，警方逮捕過程是否合法？於109年10月8日桃園地方法院
    開庭時被告有向原審法官要求提示當天追捕被告之行車紀錄
    器，以證明當天逮捕程序是否有違法，迄今仍未調閱查證亦
    未開庭，原審法院即裁定公訴不受理，令被告難以接受，請
    鈞院傳被告開庭當面詳敘云云。
四、按起訴之程序違背規定者，法院應諭知不受理之判決；又對
    於原審諭知不受理之判決上訴時，第二審法院認其為無理由
    而駁回上訴，得不經言詞辯論為之，刑事訴訟法第303條第1
    款、第372條分別定有明文。次按109年7月15日增訂施行之
    毒品危害防制條例第35條之1第1款及第2款前段規定，施行
    前犯第10條之罪之案件，於施行後，偵查中，由檢察官依修
    正後規定處理；審判中，由法院或少年法院（地方法院少年
    法庭）依修正後規定處理。是犯第10條之罪者，不論係修正
    前後，均應依新法規定處理。
五、經查：
　㈠按本次修正之毒品危害防制條例第20條第3項及第23條第2項
    ，雖僅將原條文之再犯期間由「5年」改為「3年」，惟鑑於
    將施用毒品者監禁於監獄內，僅能短期間防止其接觸毒品，
    因慣用毒品產生之「心癮」根本無法根除，並慮及毒品危害
    防制條例施行多年累積之戒毒經驗及實效，暨逐步擴充之醫
    療、戒癮機構、專業人力、社區支援系統等資源，尤以本次
    毒品危害防制條例第24條修正，擴大檢察官對施用毒品者附
    條件緩起訴處分之範圍，使其能視個案具體情形給予適當多
    元社區處遇。本次修正後對於施用毒品者之思維，自應與時
    俱進，擺脫以往側重於「犯人」身分之處罰，著重其為「病
    患」之特質，並以「治療」疾病為出發點，重新評價前揭所
    謂「3年後再犯」之意義。又毒品戒除不易，須經長期且持
    續之治療，施用毒品者既被視為「病患性犯人」，最佳處遇
    方式即為治療。對於施用毒品者之治療方式，有機構外之處
    遇（如自行赴醫院戒癮、附命完成戒癮治療緩起訴處分等）
    ，或機構內之觀察、勒戒或強制戒治；至對施用毒品者科以
    刑罰，無非在運用刑罰之一般預防功能以嚇阻毒品之施用。
    監獄為執行場所而非戒癮專責機構，針對施用毒品者及其再
    犯之特性，法務部於106年12月5日頒訂之「科學實證之毒品
    犯處遇模式計畫」，目的即是積極引進地區醫療體系之協助
    ，提供毒癮戒治，落實社區追蹤輔導及治療之銜接，俾修復
    創傷、預防再犯。惟刑罰因涉及人身自由之基本權，故於施
    用毒品初犯時皆以傳統之機構外或機構內處遇方式治療，如
    再施用毒品時，始科以刑事責任。而當刑罰處遇仍不能有效
    幫助施用毒品者改善惡習時，即表示無法以此方式發揮治療
    效果，若繼續施以刑罰只具懲罰功能，不僅無法戒除毒癮，
    更漸趨與社區隔離，有礙其復歸社會。基於憲法應保障人民
    之生存權，及根據每個國民生存照顧需要提供基本給付之理
    念，為協助施用毒品者戒除毒癮復歸社會，對於經監獄監禁
    處遇後仍再犯之施用毒品者，更應恢復以機構內、外之治療
    協助其戒除毒癮。此即本次修正毒品危害防制條例第20條第
    3項關於施用毒品者所謂「3年後再犯」究何所指之立法真諦
    。除檢察官優先適用第24條命附條件緩起訴處分處遇（不論
    幾犯，亦無年限）外，對於施用毒品初犯者，即應適用第20
    條第1項、第2項為機構內之觀察、勒戒或強制戒治；若於上
    開機構內處遇執行完畢釋放後，於「3年內再犯」者，依第2
    3條第2項規定，應依法追訴；倘於「3年後再犯」自應再回
    歸到傳統醫療體系機構內重為觀察、勒戒或強制戒治之治療
    。是對於戒除毒癮不易者，唯有以機構內、外處遇及刑事制
    裁等方式交替運用，以期能控制或改善其至完全戒除毒癮。
    綜上，對於毒品危害防制條例第20條第3項及第23條第2項所
    謂「3年後（內）再犯」，應跳脫以往窠臼，以「3年」為期
    ，建立「定期治療」之模式。其規定中所謂「3年後再犯」
    ，只要本次再犯（不論修正施行前、後）距最近1次觀察、
    勒戒或強制戒治執行完畢釋放，已逾3年者，即該當之，不
    因其間有無犯第10條之罪經起訴、判刑或執行而受影響（最
    高法院刑事大法庭109年度台上大字第3826號裁定意旨參照
    ）。
　㈡本件被告前因施用毒品案件，前經原審法院以102年度毒聲字
    第497號裁定送觀察、勒戒，於102年11月5日因無繼續施用
    傾向出所，並由桃園地檢署檢察官以102年度毒偵字第4625
    號、102年度毒偵緝字第281號為不起訴處分確定，其後未再
    受任何觀察、勒戒或強制戒治之執行等情，有本院被告前案
    紀錄表在卷可參（本院卷第31至48頁）。檢察官起訴本案被
    告施用第一、二級毒品之時間為109年3月19日晚間8時許，
    距被告上開最近1次觀察、勒戒執行完畢釋放之102年11月5
    日，已逾3年，縱被告於其間曾多次因犯施用毒品案件，經
    起訴、判刑及執行，依前揭說明，仍應依修正後之毒品危害
    防制條例第20條第3項、現行第24條等規定，由檢察官基於
    一次性之整體規劃而重啟處遇程序，具體審酌個案情節，裁
    量聲請法院裁定觀察、勒戒或為附命完成戒癮治療之緩起訴
    處分，抑或為其他適法處理，而非逕予起訴或聲請簡易判決
    處刑。詎檢察官就本案起訴，自有起訴之程序違背規定之情
    事，原審法院依刑事訴訟法第303條第1款、第307條規定諭
    知公訴不受理之判決，且不經言詞辯論為之，於法核無不合
    。被告雖以逮捕程序違法及違法搜索為由提起上訴，惟法院
    受理案件，其審查順序，係先程序、後實體。倘從程序方面
    審查結果，認不符程序要件，即當逕受程序判決，無從為實
    體判決之餘地。本件檢察官既有前述違背規定之情形而逕予
    起訴，原審據此為不受理判決，即無不合，詳如上述，本院
    自無從就逮捕程序及同意搜索之合法性予以審酌，從而，被
    告上訴意旨，指摘原判決不當，為無理由，應予駁回，並不
    經言詞辯論為之。
據上論斷，應依刑事訴訟法第368條、第372條，判決如主文。
中　　華　　民　　國　　110 　年　　6 　　月　　10　　日
                  刑事第十九庭  審判長法　官  曾淑華
                                      法　官  王美玲
                                      法　官  許文章
以上正本證明與原本無異。
如不服本判決，應於收受送達後20日內向本院提出上訴書狀，其
未敘述上訴之理由者並得於提起上訴後20日內向本院補提理由書
（均須按他造當事人之人數附繕本）「切勿逕送上級法院」。
                                      書記官  陳盈芝
中　　華　　民　　國　　110 　年　　6 　　月　　11　　日